【裁判字號】    95,訴,4213
【裁判日期】    970827
【裁判案由】    分割共有物
【裁判全文】
臺灣高雄地方法院民事判決              95年度訴字第4213號
原      告  癸○○
訴訟代理人  沈榮生    律師
複  代理人  鄭淑貞    律師
被      告  壬○○
訴訟代理人  李麗秀
            戊○○
            寅○○
被      告  庚  ○
兼  上一人
訴訟代理人  丙○○
上二人共同
訴訟代理人  李事峰
被      告  甲○○○
                        之2號.
兼  上一人
訴訟代理人  己○○
上  一  人
訴訟代理人  丑○○
被      告  辛○○○
上  一  人
訴訟代理人  乙○○
被      告  子○○
            丁○○
上列當事人間請求分割共有物事件，本院於中華民國97年8 月26
日言詞辯論終結，判決如下：
    主      文
兩造共有坐落高雄縣大寮鄉○○段二六一、二六二、二六七、二
六九地號等土地（地目、面積、共有人持分比率詳如事實欄內所
載）准予合併分割。分割方法如下：(一)如附圖編號Ｂ部分所示之
土地（面積：陸佰拾肆點肆陸平方公尺）分割歸被告丁○○取
得單獨所有權；(二)如附圖編號Ｃ部分所示之土地（面積：陸佰
拾肆點貳陸平方公尺）分割歸被告辛○○○取得單獨所有權；(三)
如附圖編號Ｄ部分所示之土地（面積：壹拾柒點柒伍平方公尺）
分割歸被告子○○取得單獨所有權；(四)如附圖編號Ｅ部分所示之
土地（面積：壹拾柒點柒伍平方公尺）分割歸被告甲○○○取得
單獨所有權；(五)如附圖編號Ｆ部分所示之土地（面積：壹佰壹拾
玖點陸玖平方公尺）分割歸被告壬○○取得單獨所有權；(六)如附
圖編號Ｇ部分所示之土地（面積：柒拾玖點捌壹平方公尺）分割
歸被告庚○取得單獨所有權；(七)如附圖編號Ｈ部分所示之土地（
面積：壹佰肆拾玖點肆平方公尺）分割歸被告丙○○取得單獨所
有權；(八)如附圖編號Ｉ部分所示之土地（面積：壹佰柒拾柒點
貳平方公尺）分割歸被告己○○取得單獨所有權。(九)如附圖編號
Ｊ部分所示之土地（面積：壹佰柒拾柒點貳平方公尺）分割歸
原告癸○○取得單獨所有權；(十)如附圖編號Ａ部分所示之土地（
面積：佰玖拾伍點貳平方公尺）分割為巷道（道路）用地，依
丁○○、辛○○○、子○○、甲○○○、壬○○、庚○、丙○○
、己○○、癸○○各為3,160/10,000、3,160/10,000、88/10,00
0 、88/10,000 、596/10,000、398/10,000、744/10,000、883/
10,000、883/10,000之持分比率保持應有部分分別共有。
被告丁○○應於民國九十七年十月十五日前給付被告壬○○新臺
幣陸拾萬元；被告壬○○應於民國九十七年十二月十五日前將如
附圖斜線部分所示之土地（面積：壹佰貳拾柒點肆平方公尺）
暨坐落其上之房屋拆除騰空遷離，將該土地返還於其他需用土地
人；暨其上拆除之廢棄物應自行雇工清運完畢。
訴訟費用由兩造依丁○○、辛○○○、子○○、甲○○○、壬○○、庚○、丙○○、己○○、癸○○各為3,160/10,000、3,160/
10,000、88/10,000 、88/10,000 、596/10,000、398/10,000、
744/10,000 、883/10,000、883/10,000之比率分擔。
    事實及理由
一、被告子○○經合法通知，無正當理由未於言詞辯論期日到場
    ，核無民事訴訟法第386 條各款所列情形，爰依原告之聲請
    ，由其一造辯論而為判決。
二、原告起訴主張：
  (一)兩造共有坐落高雄縣大寮鄉○○段261 （地目：建，面積：
    2 01.35 ㎡）、262 （地目：建，面積：1,13 2.85 ㎡）、
    267 （地目：建，面積：1,007.52㎡）、269 （地目：建，
    面積：59.44 ㎡）地號等土地（下稱系爭土地），為兩造所
    公同共有，其共有人及應有部分各為如下：
    1.大寮鄉○○段261 地號土地共有人及應有部分如下：壬○○之權利範圍：27/240；庚○之權利範圍：18/240；
      丙○○之權利範圍：27/240；甲○○○之權利範圍：
      4/240 ；子○○之權利範圍：4/240 ；己○○之權利
      範圍：40/240；丁○○之權利範圍：40/240；辛○○○之權利範圍：40/240癸○○之權利範圍：40/240。
    2.大寮鄉○○段262 地號土地共有人及應有部分如下：壬○○之權利範圍：27/480；庚○之權利範圍：18/480；
      丙○○之權利範圍：27/480；甲○○○之權利範圍：
      4/480 ；子○○之權利範圍：4/480 ；己○○之權利
      範圍：40/480；丁○○之權利範圍：40/480；辛○○○之權利範圍：40/480；癸○○之權利範圍：40/480。
    3.大寮鄉○○段267 地號土地共有人及應有部分如下：壬○○之權利範圍：27/480；庚○之權利範圍：18/480；
      丙○○之權利範圍：27/480；甲○○○之權利範圍：
      4/480 ；子○○之權利範圍：4/480 ；己○○之權利
      範圍：40/480；丁○○之權利範圍：40/480；辛○○○之權利範圍：40/480癸○○之權利範圍：40/480。
    4.大寮鄉○○段269 地號土地共有人及應有部分如下：丁○○之權利範圍：502/1,000 ；辛○○○之權利範圍：
      498/ 1,000。
  (二)而兩造間就系爭土地並無不為分割之約定，且依該土地之使
    用目的，亦無不能分割之情事。為此，爰依民法第823 條之
    規定，提起本件訴訟，並聲明求為判決：准兩造共有之系爭
    土地予以合併分割，並聲明求為判決分割如本判決主文第1
    項所示等語。
三、被告之抗辯：
  (一)被告子○○經本院依其戶籍住所合通知未於最後言詞辯論期
    日到場，惟曾到庭陳稱：同意合併分割等語在卷（詳本院卷
    第30頁、第31頁言詞辯論筆錄）
  (二)被告丁○○、辛○○○、甲○○○、己○○等人均陳明：同
    意系爭土地合併分割，其餘沒有意見等語（詳本院卷第210
    頁背面言詞辯論筆錄）。
  (三)被告壬○○抗辯略以：雖同意系爭土地合併分割，惟仍以：
    因經濟狀況非佳，現住之房屋拆除後，無力建築新居住處所
    ，希望其他人能補償，原告之請求為無理由等情，及聲明求
    為判決駁回原告之訴等語，資為抗辯。
  (四)被告庚○、丙○○抗辯略以：雖同意系爭土地合併分割，惟
    仍以：希望分割所得土地能與本人現有之同段270 地土地在
    一起，以利使用；又兩造分割所分得土地，其取得土地價值
    較低之人，應受取得土地價值較高之人補償；另上開補償壬○○60萬元部分，理應按各人土地持分比率分擔，兩造均屬
    同宗姓李，原告理應以協調方式讓大家均能樂於受，始符合
    於親情事理，原告之請求為無理由，然對於法院之判決，也
    不會上訴等情，及聲明求為判決駁回原告之訴等語，資為抗
    辯。
四、原告主張系爭土地為兩造所共有，各人應有部分及持分比率
    詳如上述，而兩造就系爭土地並無不為分割之約定，且依該
    土地之使用目的，亦無不能分割之情事，雖經兩造同意合併
    分割，惟就分割之方法無法達成協議等前情，業據原告到庭
    陳述明確，並據提出系爭土地之登記謄本、分割方案圖、分
    割面積詳表等各1 份附卷可稽（詳本院95年度雄調字第471
    號民事簡易卷宗內7 頁至第19頁），復經被告等人到庭陳明
    雖同意合併分割，惟被告壬○○、庚○、丙○○仍以原告之
    請求為無理由等前詞置辯。是本訴訟造兩造間之爭點為，原
    告訴請分割，有無理由？
五、按「各共有人得隨時請求分割共有物」、「分割之方法不能
    協議決定者，法院得因任何共有人之聲請命為分配」，民法
    第823 條第1 項前段、824 條第2 項定有明文。而「分割共
    有物，以消滅共有關係為目的。法院裁判分割共有土地時，
    除因該土地內部分土地之使用目的不能分割（如為道路）或
    部分共有人仍願維持其共有關係，應就該部分土地不予分割
    或准該部分共有人成立新共有關係外，應將土地分配於各共
    有人單獨所有」，此有最高法院69年台上字第1831號民事判
    例可資參照。
  (一)經查，系爭土地業經兩造到庭陳明同意合併分割等情，有卷
    附言詞辯論筆錄可稽。而系爭土地事實上亦無不能分割之事
    實，業經本院至現場會同各共有人勘驗明確，有卷附勘驗筆
    在卷足參，並依原告主張之分割方案由地政機關製有複丈成
    果圖、面積計算表各1 份在卷足憑（詳本院卷第113 頁、第
    121 頁至第12 3頁）。是本件兩造就系爭土地既無不為分割
    之約定，且均同意合併分割，已如前述。而依系爭土地之使
    用目的，亦無不能分割之情事，是原告本於土地共有人之地
    位，訴請裁判分割，即屬有據，應予准許。
  (二)被告丙○○雖抗辯希望分割所得土地能與本人現有之同段27
    0 地土地在一起，以利使用；又兩造分割所得土地，其取得
    土地價值較低之人，應受取得土地價值較高之人補償等前詞
    。惟查，被告丙○○就分割後取得之土地（即如附圖編號Ｈ
    部分所示之土地），雖無法與其現有之同段270 地號土地合
    併在一起，然因如附圖編號Ｈ部分所示之土地，分割前即屬
    丙○○所有，故將之分割歸丙○○所有，並無不當等情，業
    據告陳述明確在卷，復為被告丙○○所不否認（詳本院卷第
    52 頁 言詞辯論筆錄）。本院考量如將丙○○分割後所取得
    之土地與其現有之同段270 地號土地合併在一起，固確有利
    於其土地之利用，然因該土地於分割前即屬丙○○所有，其
    餘共有人自不同意分割於該土地上俾免紛爭。是如將之分割
    歸丙○○所有，於情理上並無不當，自屬無從盡依丙○○之
    期待而為，堪認被告丙○○上開抗辯尚非有理由，自屬不應
    准許。另被告丙○○所辯分割後取得土地價值較低之人，應
    受取得土地價值較高之人補償等情，然參以系爭土地係位於
    非商業區，縱將來分割後可能建築房屋居住，然依目前現況
    ，尚無從分別何處之建築可能受有可經營商業致價值較高之
    預見可能性，實與一般於商業區部分分割所得土地係面臨交
    通要道可經營商店、另部分分割所得土地係屈就巷道內僅能
    作為住宅使用，致其因分割後所得土地價值確有價值高低之
    別之情形有間，是被告丙○○上開抗辯情事，尚非屬有理由
    ，不應予以准許。
  (三)再被告壬○○辯稱其因經濟狀況非佳，現住之房屋拆除後，
    無力建築新居住處所，希望其他人能補償等前詞，此則業經
    被告丁○○到庭陳稱：為兩造和諧起見，願補償壬○○60萬
    元作為其另蓋居住處所之需，惟壬○○應將其原有房屋自行
    拆除及運棄廢棄物等語在卷，並為壬○○所不反對（詳本院
    卷第210 頁背面言詞辯論筆錄所載）。是本院考量被告丁○○既願補償壬○○另建居住處所之需60萬元，此補償方案既
    於兩造間並無不利情事，復係有利於本件土地合併分割之達
    成，顯屬有利於系爭土地之最佳利用情況，爰予同意並判決
    如主文第2 項所示。
六、綜上所述，系爭土地既經兩造同意合併分割，且被告等人對
    於原告主張之分割方案，除被告壬○○表明肴能獲得補償作
    為新建居住處所之需，業由被告丁○○陳明願予補償。另被
    告丙○○所辯希望分割取得之土地與其現有土地合併在一起
    、以利土地使用，及希望分得土地價值較低之人，能受分得
    土地值值較高之人補償等情，均為無理由，業據說明如上。
    從而，原告依民法第823 條之規定，訴請准兩造共有之系爭
    土地予以合併分割等語，於法洵屬有據，所訴自應予以准許
    ，爰判決如主文第1 、2 項所示。
七、末按，因共有物分割、經界或其他性質上類似之事件涉訟，
    由敗訴當事人負擔訴訟費用顯失公平者，法院得酌量情形，
    命勝訴之當事人負擔其一部，民事訴訟法第80條之1 定有明
    文。本院審酌本件乃因共有物分割涉訟，分割結果對於兩造
    均屬有利，由敗訴當事人負擔訴訟費用顯失公平，認本件訴
    訟費用應由兩造按其應有部分之比例分擔，較為公允，爰判
    決如如主文第3 項所示。
八、本件事證已臻明確，兩造其餘主張、抗辯及所用之攻擊、防
    禦方法與舉證，核與本判決結果不生影響，爰不逐一贅論。
九、據上論結，本件原告之訴為有理由，依民事訴訟法第385 條
    第1 項前、第80條之1 ，判決如主文。
中    華    民    國    97    年     8    月    27    日
                   民事第五庭  法  官  柯盛益
正本係照原本作成。
如不服本判決，應於送達後20日內，向本院提出上訴狀並表明上
訴理由，如於本判決送達前提起上訴者，應於判決送達後10日內
補提上訴理由書（須附繕本）。
中    華    民    國    97    年     8    月    27    日
                              書記官  卓榮杰


司法院資訊處製作；財團法人民間司法改革基金會備份。
